臺灣新北地方法院刑事判決
110年度金訴字第750號
公  訴  人  臺灣新北地方檢察署檢察官
被      告  沈學維




上列被告因違反洗錢防制法等案件，經檢察官提起公訴（110年
度偵字第37171號），被告於本院準備程序中就被訴事實為有罪
之陳述，經詢問當事人意見，合議庭裁定由受命法官依簡式審判
程序獨任審理，本院判決如下：
    主  文
甲○○犯三人以上共同詐欺取財罪，累犯，處有期徒刑壹年參月。
未扣案之犯罪所得新臺幣參仟玖佰元沒收，於全部或一部不能沒
收或不宜執行沒收時，追徵其價額。
    事  實
一、甲○○於民國110年3月間某日加入真實姓名年籍不詳通訊軟體
    微信（即「WeChat」，下稱微信）帳號暱稱為「泰哥」、「
    李秉翰」、「水哥」等成年人所屬之詐欺集團（無證據證明
    該詐欺集團成員有未成年人，下稱本案詐欺集團；本案非甲
    ○○參與本案詐欺集團後首次犯加重詐欺犯行，且其所涉參與
    犯罪組織部分，業經臺灣嘉義地方檢察署檢察官以110年度
    偵字第4153、6679、6759、7172號提起公訴，於110年8月13
    日繫屬於臺灣嘉義地方法院，並由該院以110年度金訴字第1
    87號受理），於本案詐欺集團中擔任俗稱「車手」之角色，
    負責提領被害人遭詐騙款項，並將之轉交本案詐欺集團其他
    成員，且約定以每次提領詐欺贓款金額3%為報酬。甲○○加入
    本案詐欺集團後，即與「泰哥」、「水哥」等人及真實姓名
    年籍不詳之該詐欺集團成員共同意圖為自己不法之所有，基
    於三人以上共同詐欺取財、隱匿詐欺犯罪所得去向、所在之
    洗錢犯意聯絡，先由本案詐欺集團成員以不明方式取得中華
    郵政股份有公司（下稱中華郵政公司）帳號00000000000000
    號帳戶(下稱本案郵局帳戶)之金融卡及密碼後，再由本案詐
    欺集團某真實姓名年籍不詳之機房話務成員，於110年4月27
    日18時22分許，先後冒用電商業者、銀行、郵局之客服人員
    名義致電乙○○，並向乙○○謊稱：由於乙○○先前網路購物時之
    個資保密設定有誤，須依指示操作網路銀行相關功能及自動
    櫃員機，以解除錯誤設定云云，致乙○○陷於錯誤，依指示於
    同日20時5分許，以行動電話操作網路銀行轉帳功能匯款新
    臺幣（下同）9萬9,974元至本案郵局帳戶，復於同日20時30
    分許，在址設新北市○○區○○路0段00號之全家便利商店廣隆
    店，操作自動櫃員機匯款2萬9,989元至本案郵局帳戶；迨款
    項匯入後，甲○○隨即依「泰哥」指示前往新北市三重區某橋
    樑下取得本案郵局帳戶之金融卡，且經「泰哥」告知金融卡
    密碼後，於同日21時43分許、21時44分許、21時45分許，在
    址設新北市○○區○○○路00號之中華郵政公司三重正義郵局（
    下稱三重正義郵局）所設置之自動櫃員機，接續提領6萬元
    、6萬元、1萬元（共計13萬元），並於扣除其本人報酬3,90
    0元後，在上址三重正義郵局附近某處，將餘款交予前來收
    款之「水哥」（起訴書誤載為「水車」，應予更正），共同
    以此方式製造金流斷點，而掩飾或隱匿上開犯罪所得之去向
    、所在。嗣經乙○○發覺受騙後，報警處理，而經警調閱道路
    、三重正義郵局所設監視器錄影畫面後，查知甲○○提領贓款
    之過程，而查悉上情。
二、案經新北市政府警察局三重分局報告臺灣新北地方檢察署檢
    察官偵查起訴。
    理  由
壹、程序部分：
    按除被告所犯為死刑、無期徒刑、最輕本刑為3年以上有期
    徒刑之罪或高等法院管轄第一審案件者外，於刑事訴訟法第
    273條第1項程序進行中，被告先就被訴事實為有罪之陳述時
    ，審判長得告知被告簡式審判程序之旨，並聽取當事人、代
    理人、辯護人及輔佐人之意見後，裁定進行簡式審判程序；
    除簡式審判程序及簡易程序案件外，第一審應行合議審判，
    刑事訴訟法第273條之1第1項、第284條之1分別定有明文。
    經查，本案被告甲○○所犯係死刑、無期徒刑、最輕本刑為3
    年以上有期徒刑或高等法院管轄第一審案件以外之罪，其於
    本院準備程序中就被訴事實為有罪之陳述，經受命法官告知
    簡式審判程序之旨，並聽取其與公訴人之意見後，本院認無
    不得或不宜改依簡式審判程序進行之處，爰依刑事訴訟法第
    273條之1第1項規定，裁定本案由受命法官獨任進行簡式審
    判程序。是本案之證據調查，依刑事訴訟法第273條之2規定
    ，不受同法第159條第1項、第161條之2、第161條之3、第16
    3條之1，及第164條至170條所規定證據能力認定及調查方式
    之限制，合先敘明。
貳、實體部分：
一、認定犯罪事實所憑之證據及理由：
    上開犯罪事實，業據被告於警詢、偵查中、本院準備程序及
    審理時均坦承不諱（見110年度偵字第37171號卷〈下稱偵字
    卷〉第5至10頁、第52至61頁、本院110年度金訴字第750號卷
    〈下稱金訴字卷〉第141至142頁、第151頁），核與證人即被
    害人乙○○於警詢時證述之情節大致相符（見偵字卷第17至18
    頁），並有監視器錄影畫面翻拍照片、車輛詳细資料報表、
    新北市政府警察局土城分局頂埔派出所受理詐騙帳戶通報警
    示簡便格式表、金融機構聯防機制通報單、内政部警政署反
    詐騙諮詢專線紀錄表、受（處）理案件證明單、被害人提供
    之玉山銀行帳戶存摺封面暨內頁交易明細影本、網路銀行及
    自動櫃員機轉帳匯款明細擷圖（見偵字卷第11至12頁、第19
    至26頁）、本案郵局帳戶之提領紀錄、帳戶個資檢視、客戶
    基本資料、存簿變更資料、金融卡變更資料、異動資料及客
    戶歷史交易清單（見偵字卷第14頁、第16頁、金訴字卷第12
    3至135頁）在卷可稽，足認被告之自白與事實相符，本案事
    證明確，被告犯行堪予認定，應依法論科。
二、論罪科刑：
  ㈠關於適用洗錢防制法之說明：
  ⒈按洗錢防制法業於105年12月28日修正公布，並於106年6月28
    日生效施行（下稱新法），新法第2條規定：「本法所稱洗
    錢，指下列行為：一、意圖掩飾或隱匿特定犯罪所得來源，
    或使他人逃避刑事追訴，而移轉或變更特定犯罪所得。二、
    掩飾或隱匿特定犯罪所得之本質、來源、去向、所在、所有
    權、處分權或其他權益者。三、收受、持有或使用他人之特
    定犯罪所得」，並參考FATF建議，就其中採取門檻式規範者
    ，明定為最輕本刑為6個月以上有期徒刑之罪，並將「重大
    犯罪」之用語，修正為「特定犯罪」；另增列未為最輕本刑
    為6個月以上有期徒刑之罪所涵括之違反商標法等罪，且刪
    除有關犯罪所得金額須在5百萬元以上者，始得列入前置犯
    罪之限制規定，以提高洗錢犯罪追訴之可能性。從而新法第
    14條第1項所規範之一般洗錢罪，必須有第3條規定之前置特
    定犯罪作為聯結，始能成立。然洗錢犯罪之偵辦在具體個案
    中經常祇見可疑金流，未必瞭解可疑金流所由來之犯罪行為
    ，倘所有之洗錢犯罪皆須可疑金流所由來之犯罪行為已經判
    決有罪確定，始得進一步偵辦處罰，則對於欠缺積極事證足
    以認定確有前置犯罪，卻已明顯違反洗錢防制規定之可疑金
    流，即無法處理。故而新法乃參考澳洲刑法立法例，增訂第
    15條第1項特殊洗錢罪，特殊洗錢罪之成立，不以查有前置
    犯罪之情形為要件，但必須其收受、持有或使用之財物或財
    產上利益，無合理來源並與收入顯不相當，且其財物或財產
    上利益之取得必須符合上開列舉之三種類型者為限。易言之
    ，第15條之特殊洗錢罪，係在無法證明前置犯罪之特定不法
    所得，而未能依第14條之一般洗錢罪論處時，始予適用。倘
    能證明人頭帳戶內之資金係前置之特定犯罪所得，即應逕以
    一般洗錢罪論處，自無適用特殊洗錢罪之餘地。例如詐欺集
    團向被害人施用詐術後，為隱匿其詐欺所得財物之去向，而
    令被害人將其款項轉入該集團所持有、使用之人頭帳戶，並
    由該集團所屬之車手前往提領詐欺所得款項得逞，檢察官如
    能證明該帳戶內之資金係本案詐欺之特定犯罪所得，即已該
    當於新法第14條第1項之一般洗錢罪；至若無法將人頭帳戶
    內可疑資金與本案詐欺犯罪聯結，而不該當第2條洗錢行為
    之要件，當無從依第14條第1項之一般洗錢罪論處，僅能論
    以第15條第1項之特殊洗錢罪。另過去實務認為，行為人對
    犯特定犯罪所得之財物或利益作直接使用或消費之處分行為
    ，或僅將自己犯罪所得財物交予其他共同正犯，祇屬犯罪後
    處分贓物之行為，非本條例所規範之洗錢行為，惟依新法規
    定，倘行為人意圖掩飾或隱匿特定犯罪所得來源，而將特定
    犯罪所得直接消費處分，甚或交予其他共同正犯，而由共同
    正犯以虛假交易外觀掩飾不法金流移動，即難認單純犯罪後
    處分贓物之行為，應仍構成新法第2條第1或2款之洗錢行為
    （最高法院108年度台上字第1744號、第2500號刑事判決意
    旨參照）。
  ⒉經查，被害人因受被告所屬本案詐欺集團成員以前開詐欺手
    法所騙，而依詐欺集團成員指示，將款項匯入本案郵局帳戶
    ，被告隨即依「泰哥」指示，於事實欄所示時、地提領款項
    ，復依指示扣除報酬後，將餘款交予前來收款之「水哥」，
    足認被告於本案所為，顯然足以隱匿掩飾詐欺取財犯罪所得
    之去向及所在，而被告主觀上就此情亦有所悉且故意為之，
    是其行為核屬洗錢防制法第2條第2款所規定之洗錢行為，而
    應論以同法第14條之洗錢罪。至公訴意旨認被告前揭所為亦
    屬洗錢防制法第2條第1款所規定之洗錢行為，容有誤會，附
    此敘明。
　㈡論罪：　
　⒈罪名：　
　　核被告所為，係犯刑法第339條之4第1項第2款之三人以上共
    同詐欺取財罪、洗錢防制法第14條第1項之洗錢罪。
　⒉共同正犯：
　　按以共同實行犯罪行為之人，在合同意思範圍以內，各自分
    擔犯罪行為之一部，相互利用他人之行為，以達其犯罪之目
    的者，即應對於全部所發生之結果，共同負責，不問犯罪動
    機起於何人，亦不必每一階段犯行，均經參與；再關於犯意
    聯絡，不限於事前有所協議，其於行為當時，基於相互之認
    識，以共同犯罪之意思參與者，亦無礙於共同正犯之成立，
    且數共同正犯之間，原不以直接發生犯意聯絡者為限，即有
    間接之聯絡者，亦包括在內；而詐欺集團成員，以分工合作
    之方式，各自分擔犯罪行為之一部，相互利用他人之行為，
    以達詐欺取財之目的，即應負共同正犯責任，不必每一階段
    犯行均經參與，且犯意之聯絡，亦不以直接發生者為限，其
    有間接之聯絡者，亦屬之（最高法院28年度上字第3110號、
    85年度台上字第6220號、97年度台上字第2946號等刑事判決
    意旨參照）。經查，被告於加入本案詐欺集團後，既擔任「
    車手」之角色，負責提領被害人之受騙款項，並持以交付詐
    欺集團其他成員，以此方式從事上開犯行，並促成其所屬詐
    欺集團遂行詐欺取財、洗錢犯行，而屬整體詐欺、洗錢行為
    分工之一環，足徵被告就如事實欄所示詐欺被害人乙節，與
    其所屬詐欺集團其他成員間有共同意思聯絡，並各自分擔犯
    罪行為之一部，且利用他人之行為，達成詐欺、洗錢犯罪之
    結果，是其縱未親自向被害人施用詐術，而使被害人陷於錯
    誤將款項匯入詐欺集團所運用之帳戶，然依上開說明，其仍
    應就所參與犯行所生之全部犯罪結果共同負責。是以，被告
    與「泰哥」、「水哥」及其所屬本案詐欺集團其他成員間，
    就上開犯行，有犯意聯絡及行為分擔，應論以共同正犯。
　⒊罪數關係：
  ⑴接續犯
  ①按如數行為於同時同地或密切接近之時地實施，侵害同一之
    法益，各行為之獨立性極為薄弱，依一般社會健全觀念，在
    時間差距上，難以強行分開，在刑法評價上，以視為數個舉
    動之接續施行，合為包括之一行為予以評價，較為合理，則
    屬接續犯，而為包括之一罪（最高法院86年度台上字第3295
    號刑事判決意旨參照）。
  ②被告及所屬詐欺集團成員於密接時間內，分工由身份不詳之
    本案詐欺集團成員對被害人施行詐術後，使被害人將款項匯
    入本案詐欺集團成員指定之帳戶，再由被告於密接之時間、
    同一地點，分數次提領款項，侵害相同被害人之同一被害財
    產法益，各次提領行為獨立性極為薄弱，依一般社會健全觀
    念，在時間差距上，難以強行分開，在刑法評價上，以視為
    數個舉動之接續施行，合為包括之一行為予以評價，較為合
    理，應屬接續犯，而僅論以1罪。
  ⑵想像競合：
    被告係以1行為同時觸犯三人以上共同詐欺取財罪及洗錢罪
    等2罪名，為想像競合犯，應從一重論以三人以上共同詐欺
    取財罪。
　㈢刑之加重事由（累犯）：
　　被告前因施用毒品案件，經本院以109年度審簡字第207號判
    決判處有期徒刑5月確定，於110年1月5日執行完畢（110年1
    月6日至同年月10日係執行另案罰金易服勞役，於同年1月10
    日執畢出監），有臺灣高等法院被告前案紀錄表1份存卷可
    佐，其於前案徒刑執行完畢後5年內，故意再犯本案有期徒
    刑以上之罪，符合刑法第47條第1項規定之累犯要件。經審
    酌前案之犯罪類型及執行方式、前案執行完畢日距離本案犯
    罪之時間、前案與本案之罪質是否相同、所侵害者是否為具
    有不可替代性、不可回復性之個人法益或其他重大法益、被
    告有無明顯之反社會性格等一切情狀後，認如加重其法定最
    低度刑，尚不至於使「行為人所受的刑罰」超過「其所應負
    擔罪責」，爰依司法院大法官會議釋字第775號解釋意旨及
    刑法第47條第1項規定，加重其法定最高及最低度刑。
　㈣量刑：
　⒈按犯洗錢防制法第14條之罪，在偵查或審判中自白者，減輕
    其刑，洗錢防制法第16條第2項定有明文。又想像競合犯係
    一行為觸犯數罪名，行為人犯罪行為侵害數法益皆成立犯罪
    ，僅因法律規定從一重處斷科刑，而成為科刑一罪而已，自
    應對行為人所犯各罪均予適度評價，始能對法益之侵害為正
    當之維護。因此法院於決定想像競合犯之處斷刑時，雖以其
    中最重罪名之法定刑作為裁量之準據，惟具體形成宣告刑時
    ，亦應將輕罪之刑罰合併評價。基此，除非輕罪中最輕本刑
    有較重於重罪之最輕本刑，而應適用刑法第55條但書規定重
    罪科刑之封鎖作用，須以輕罪之最輕本刑形成處斷刑之情形
    以外，則輕罪之減輕其刑事由若未形成處斷刑之外部性界限
    ，自得將之移入刑法第57條或第59條之科刑審酌事項內，列
    為是否酌量從輕量刑之考量因子。是法院倘依刑法第57條規
    定裁量宣告刑輕重時，一併具體審酌輕罪部分之量刑事由，
    應認其評價即已完足，尚無過度評價或評價不足之偏失（最
    高法院109年度台上字第3936號判決意旨參照）。經查，被
    告於偵查及本院審判中均自白如事實欄所示之洗錢犯行，原
    應依上開規定減輕其刑，惟因被告所為本案犯行具有想像競
    合犯之關係，而從一重之三人以上共同詐欺取財罪處斷，是
    上開輕罪（即一般洗錢罪）之減輕其刑事由未形成處斷刑之
    外部性界限，揆諸上開說明，爰將之列為本院依刑法第57條
    規定科刑時之量刑因子。
　⒉爰以行為人之責任為基礎，審酌被告正值青壯，卻不思以正
    途賺取生活所需，竟圖輕鬆獲取財物而加入詐欺集團，且依
    詐欺集團上級成員指示，從事提領及轉交贓款之行為，而與
    本案詐欺集團成員共同詐取被害人之財物，造成被害人之財
    產損失，並製造犯罪金流斷點，使被害人難以追回遭詐取之
    金錢，增加檢警機關追查詐欺集團其他犯罪成員之困難度，
    對於社會治安及財產交易安全危害甚鉅，足見其法治觀念薄
    弱，缺乏對他人財產法益之尊重，所為應予非難；另考量其
    在本案詐欺集團中擔任「車手」之角色，並非本案詐欺集團
    負責籌劃犯罪計畫及分配任務之核心成員，僅屬聽從指示、
    負責出面領款之次要性角色；兼衡其犯罪動機、目的、手段
    、所獲利益、智識程度及家庭生活經濟狀況（見金訴字卷第
    152至153頁）、被害人所受損害；再參酌被告犯後雖坦承犯
    行，就其所涉洗錢情節於偵審中亦均自白不諱，惟迄未與被
    害人達成和解及賠償所受損失之犯後態度等一切情狀，量處
    如主文所示之刑，以資懲儆。
三、沒收之說明：　　
　㈠按犯罪所得，屬於犯罪行為人者，沒收之，前二項之沒收，
    於全部或一部不能沒收或不宜執行沒收時，追徵其價額，刑
    法第38條之1 第1 項及第3 項分別定有明文。又二人以上共
    同犯罪，關於犯罪所得之沒收、追徵，倘個別成員並無犯罪
    所得，且與其他成員對於所得亦無事實上之共同處分權時，
    同無「利得」可資剝奪，特別在集團性或重大經濟、貪污犯
    罪，不法利得龐大，一概採取絕對連帶沒收、追徵，對未受
    利得之共同正犯顯失公平；亦即有關共同正犯犯罪所得之沒
    收、追徵，應視具體個案之實際情形而為認定，倘若共同正
    犯各成員內部間，對於不法利得分配明確時，固應依各人實
    際分配之所得，予以宣告沒收；然若共同正犯成員對不法所
    得並無處分權限，其他成員亦無事實上之共同處分權限者，
    自不對該特定成員諭知沒收，惟共同正犯各成員對於不法利
    得享有共同處分權限時，仍應負共同被沒收之責（最高法院
    108 年度台上字第3550號刑事判決意旨參照）。　
　㈡經查，據被告於警詢、偵查中及本院準備程序時自承其依指
    示提領及交付款項，可獲提領款項金額之3%為報酬，且已取
    得本案報酬乙情（見偵字卷第7頁、第53頁、金訴字卷第141
    頁），是被告從事本案犯行所獲之犯罪所得應認係3,900元
    【計算式：13萬元（提領金額）×3%＝3,900元（犯罪所得）
    】），且因該等款項並未扣案，亦未實際發還被害人，自應
    依刑法第38條之1第1項前段、第3項之規定宣告沒收，並於
    全部或一部不能沒收或不宜執行沒收時，追徵其價額。
據上論斷，應依刑事訴訟法第273條之1第1項、第284條之1、第2
99條第1項前段，洗錢防制法第2條第2款、第14條第1項，刑法第
11條前段、第28條、第339條之4第1項第2款、第55條、第47條第
1項、第38條之1第1項前段、第3項，刑法施行法第1條之1第1項
，判決如主文。
本案經檢察官丙○○提起公訴，檢察官林亭妤到庭執行職務。
中　　華　　民　　國　　111 　年　　3 　　月　　11　　日
                  刑事第十一庭  法　官　郭峻豪
上列正本證明與原本無異。
如不服本判決，應於判決送達後20日內敘明上訴理由，向本院提
出上訴狀 (應附繕本) ，上訴於臺灣高等法院。其未敘述上訴理
由者，應於上訴期間屆滿後20日內向本院補提理由書「切勿逕送
上級法院」。
                                書記官　陳映孜　　　　　　　　
中　　華　　民　　國　　111 　年　　3 　　月　　16　　日

洗錢防制法第2條
本法所稱洗錢，指下列行為：
一、意圖掩飾或隱匿特定犯罪所得來源，或使他人逃避刑事追訴
    ，而移轉或變更特定犯罪所得。
二、掩飾或隱匿特定犯罪所得之本質、來源、去向、所在、所有
    權、處分權或其他權益者。
三、收受、持有或使用他人之特定犯罪所得。

洗錢防制法第14條
有第二條各款所列洗錢行為者，處7年以下有期徒刑，併科新臺
幣5百萬元以下罰金。
前項之未遂犯罰之。
前二項情形，不得科以超過其特定犯罪所定最重本刑之刑。

中華民國刑法第339條之4
犯第339條詐欺罪而有下列情形之一者，處1年以上7年以下有期
徒刑，得併科1百萬元以下罰金：
一、冒用政府機關或公務員名義犯之。
二、三人以上共同犯之。
三、以廣播電視、電子通訊、網際網路或其他媒體等傳播工具，
    對公眾散布而犯之。
前項之未遂犯罰之。